【裁判字號】    98,交聲,1142
【裁判日期】    980527
【裁判案由】    交管條例聲異
【裁判全文】
臺灣板橋地方法院交通事件裁定        98年度交聲字第1142號
原處分機關  交通部公路總局臺北區監理所板橋監理站
異  議  人
即受處分人  乙○○
                    臺北縣板橋.
上列異議人即受處分人因違反道路交通管理處罰條例案件，不服
交通部公路總局臺北區監理所板橋監理站中華民國98年5 月4 日
板監裁字裁41-C00000000號裁決處分（舉發案號：臺北縣政府警
察局97年7 月4 日北縣警交字第C00000000 號），聲明異議，本
院裁定如下：
    主  文
原處分撤銷。
乙○○汽車駕駛人，行經有燈光號誌管制之交岔路口闖紅燈，處
罰鍰新臺幣壹仟捌佰元，並記違規點數參點。
    理  由
一、原處分意旨略以：異議人即受處分人乙○○於民國97年7 月
    4 日21時36分許，駕駛車號CQE-728 號重型機車，行經有燈
    光號誌管制之臺北縣板橋市○○路○ 段129 巷前之交岔路口
    ，因有「闖紅燈（大觀路2 段直行1 段方向）」之違規行為
    ，經臺北縣政府警察局板橋分局大觀派出所執勤員警製單當
    場舉發，爰依道路交通管理處罰條例第53條第1 項規定裁處
    罰鍰新臺幣（下同）4,500 元，並依同條例第63條第1 項第
    3 款（漏引第1 項第3 款）規定記違規點數3 點。
二、異議意旨略以：伊當時駕駛機車行經上開交岔路口，因路況
    不熟，車速很慢，正在東張西望找路，不清楚到底有無闖紅
    燈，執勤員警指稱伊有闖紅燈部分，伊可以接受，對此不再
    爭執；但伊自始至終沒有收到本件舉發通知單，遲至伊主動
    向監理機關查詢，始知該舉發通知單之存在，蓋違規現場適
    在異議人任職之派出所旁邊，伊當時因質疑員警之執勤態度
    ，進入派出所反映，一群員警出來安撫，但沒有人拿出舉發
    通知單要求伊簽收，最後所長更表示「沒事了，現在很晚了
    ，要不要派人送妳回去」，讓伊以為真的沒事了，不料執勤
    員警果有製單舉發，卻未向伊出示或寄送，為此仍要聲明異
    議等語。
三、按汽車駕駛人，行經有燈光號誌管制之交岔路口闖紅燈者，
    處1,800 元以上5,400 元以下罰鍰，並記違規點數3 點，道
    路交通管理處罰條例第53條第1 項、第63條第1 項第3 款定
    有明文。又本條例所定罰鍰之處罰，受處罰人接獲違反道路
    交通管理事件通知單後，於15日內得不經裁決，逕依第92條
    第3 項之罰鍰基準規定，向指定之處所繳納結案；不服舉發
    事實者，應於15日內，向處罰機關陳述意見；其不依通知所
    定期限前往指定處所聽候裁決，且未依規定期限繳納罰鍰結
    案或向處罰機關陳述意見者，處罰機關得逕行裁決之，同條
    例第9 條規定明確。
四、經查：
  (一)本件異議人即受處分人乙○○於97年7 月4 日21時36分許，
    駕駛車號CQE-728 號重型機車，行經有燈光號誌管制之臺北
    縣板橋市○○路○ 段129 巷前之交岔路口，有闖紅燈之違規
    行為，此據證人即執勤員警甲○○到庭證述屬實。而證人甲
    ○○係警察，當時依法執行交通稽查勤務，與異議人素不相
    識，彼此間無任何怨隙，衡情應無甘冒偽證罪責，設詞誣陷
    異議人之虞。參酌異議人亦坦承：伊當時駕駛機車行經上開
    交岔路口，因路況不熟，車速很慢，正在東張西望找路，不
    清楚到底有無闖紅燈，執勤員警指稱伊有闖紅燈部分，伊可
    以接受，對此不再爭執等語，堪認異議人當時並未注意燈光
    管制號誌所顯示之燈號，因而發生闖紅燈情事。按違反行政
    法上義務之行為非出於故意或過失者，不予處罰，行政罰法
    第7 條規定明確。又人民違反法律上之義務而應受行政罰之
    行為，法律無特別規定時，雖不以出於故意為必要，仍須以
    過失為其責任條件；但應受行政罰之行為，僅須違反禁止規
    定或作為義務，而不以發生損害或危險為其要件者，推定為
    有過失，於行為人不能舉證證明自己無過失時，即應受處罰
    ，大法官釋字第275 號解釋著有明文。而標誌、標線、號誌
    之設置目的，在於提供車輛駕駛人及行人有關道路路況之警
    告、禁制、指示等資訊，以便利行旅及促進交通安全，道路
    交通標誌標線號誌設置規則第2 條定有明文，異議人既經考
    領合格駕駛執照，並駕駛機車參與道路交通，自應對道路上
    設置之所有標誌、標線、號誌加以注意，並確實遵守，以維
    自身及其他用路人之安全。縱認異議人所稱對於現場路況不
    熟等語無訛，仍不能豁免其應注意現場燈光管制號誌之義務
    ，而依當時情形，並無不能注意情事，竟駕駛機車闖入禁行
    機車之車道，縱非故意，亦難謂無過失，異議人復不能舉證
    證明自己無過失，揆諸上揭說明，即應受處罰。
  (二)異議人固應受罰，已如前述。惟執勤員警當時製作之舉發通
    知單，其收受通知聯者簽章欄上記載「拒簽收」，可見異議
    人當場並沒有收受該舉發通知單甚灼。雖然，該通知單上方
    有例行性填載「已告知違規事實、違規地點、違規時間、舉
    發法條、到案地點、到案日期」等文字，但證人甲○○於本
    院訊問時竟謂：有關如何交付舉發通知單部分，我的記憶已
    經模糊等語（見本院98年5 月25日訊問筆錄第3 頁），則執
    勤員警當場究竟有無向異議人踐行上揭告知事項，已不能無
    疑。況且，證人甲○○另證稱：……因為我舉發的案件有很
    多被提出申訴（指向主管投訴其執勤態度），所以該次舉發
    我就沒有說話，只是簡單跟異議人說她闖紅燈，然後填寫舉
    發通知單，填寫到一半，異議人看我不說話，就直接跑進去
    旁邊的大觀派出所，說要找所長，值班員警問她有什麼事情
    ，異議人說她要申訴我態度不佳，因為我都不說話，後來一
    大堆警察跑出來，當時異議人快要哭了……因為異議人已經
    在哭，所以我們就想趕快把她打發走，裡面確實有學長向異
    議人說「沒事了，可以走了」等語（同上訊問筆錄第2 至4
    頁）。則異議人所辯：伊當時因質疑員警之執勤態度，有進
    入派出所反映，一群員警出來安撫，最後所長更表示「沒事
    了，現在很晚了，要不要派人送妳回去」，讓伊以為真的沒
    事了等語，洵非全然不足採信。據此，異議人當時在派出所
    飽受安撫，最後更獲告知「沒事了」等語，在此情況之下，
    異議人主觀上誤信警察已經不予追究，核與一般經驗法則無
    違。嗣執勤員警堅定依法舉發違法，惟於異議人離開派出所
    後，未將舉發通知單向異議人為送達，致異議人不知執勤員
    警已經完成製單舉發程序，自難遽認該舉發通知單已經完成
    合法送達，而賦予異議人得於法定期限內到案繳納低額罰鍰
    機會之正當法律程序。
五、從而，本件異議人因於上揭時、地有闖紅燈之違規行為，經
    臺北縣政府警察局板橋分局大觀派出所執勤員警製單當場舉
    發，原處分機關進而對於異議人裁處罰鍰及記違規點數，固
    屬有據；惟原處分機關既未給予異議人於指定期限內自動到
    案之機會，竟遽對異議人裁處最高額之罰鍰，難認無疵誤可
    指。原處分機關所為之裁決處分既有上揭違失，即屬無從維
    持，應由本院將原處分撤銷，並逕依道路交通管理處罰條例
    第53條第1 項、第63條第1 項第3 款及違反道路交通管理事
    件統一裁罰基準表所定之標準，自為裁定如主文第二項所示
    ，以期適法。
六、依道路交通管理處罰條例第87條第2 項，道路交通案件處理
    辦法第20條，裁定如主文。
中    華    民    國    98    年    5     月    27    日
                  交通法庭  法  官  朱嘉川
以上正本證明與原本無異。
如不服本裁定應於送達後5 日內向本院提出抗告狀。
                            書記官  陳聖儒
中    華    民    國    98    年    6     月    1     日


司法院資訊處製作；財團法人民間司法改革基金會備份。
